臺灣高等法院刑事判決　
109年度上訴字第3226號
上  訴  人  
即  被  告  李國桐



上列上訴人因毒品危害防制條例案件，不服臺灣新北地方法院10
9年度審訴字第943號，中華民國109年6月30日第一審判決（起訴
案號：臺灣新北地方檢察署109年度毒偵字第1032號），提起上
訴，本院判決如下：
    主    文
原判決撤銷。
本件公訴不受理。
    理  由
一、公訴意旨略以：被告甲○○前於民國86年間，因施用毒品案件
    ，經依法院裁定送觀察、勒戒後，認無繼續施用毒品傾向釋
    放出所，由本院以87年度上訴字第3598號判決判處免刑確定
    。復於上開觀察、勒戒執行完畢後5年內之89年間，因施用
    毒品案件，經臺灣板橋地方法院（現更名為臺灣新北地方法
    院，下稱新北地院）以89年度毒聲字第6785號裁定送觀察、
    勒戒後，認有繼續施用毒品傾向，復經新北地院以89年度毒
    聲字第7043號裁定令入戒治處所施以強制戒治，嗣於90年9
    月3日因停止戒治處分出所，於90年12月13日強制戒治期滿
    執行完畢，該次犯行並經新北地院以90年度訴字第439號判
    決判處有期徒刑8月、4月，定應執行有期徒刑10月確定。又
    ①因持有、施用毒品案件，經新北地院以102年度訴字第383
    號判決判處有期徒刑1年6月、8月，定應執行有期徒刑2年，
    上訴後經本院以102年度上訴字第1350號判決上訴駁回確定
    ；②因施用毒品案件，經新北地院以102年度訴字第1681號判
    決判處有期徒刑1年、8月，定應執行有期徒刑1年6月，上訴
    後經本院以103年度上訴字第1680號、最高法院103年度台上
    字第3163號判決上訴駁回確定，上開①、②之案件，經新北地
    院以104年度聲字第214號裁定應執行有期徒刑3年4月確定，
    於106年7月21日執行完畢。詎仍不知悔改，分別基於施用第
    一、二級毒品之犯意，於109年1月15日11時許，在新北市○○
    區○○路000號2樓，先將海洛因粉末以捲煙之方式，施用第一
    級毒品海洛因1次；再以將第二級毒品甲基安非他命放置玻
    璃球吸食器內燒烤吸食煙霧之方式，另行施用第二級毒品甲
    基安非他命1次。嗣於109年1月15日17時25分許，因另案遭
    通緝為警在上址緝獲，並當場扣得第一級毒品海洛因2包（
    總淨重1.15公克、驗餘總淨重1.11公克）、第二級毒品甲基
    安非他命4包（總淨重16.7795公克、驗餘總淨重16.6775公
    克），並經警採集其尿液送驗，結果呈嗎啡、可待因、安非
    他命及甲基安非他命陽性反應。因認被告涉犯毒品危害防制
    條例第10條第1項施用第一級毒品之及同條第2項之施用第二
    級毒品罪嫌等語。
二、刑事訴訟法第303條第1款規定，案件有起訴之程序違背規定
    之情形者，應諭知不受理之判決。此所稱之起訴之程序違背
    規定，係指檢察官提起公訴之訴訟行為於程序上有違法律之
    規定而言。而提起公訴之訴訟行為是否於程序上有違法律規
    定，原則上，固是以起訴時所存在之事項及法律規定為判斷
    ，惟檢察官起訴後始發生之情事變更事由，致法院不能為實
    體審理及判決亦屬「起訴之程序違背規定」。
三、毒品危害防制條例於109年1月15日修正、109年7月15日生效
    ，修正後毒品危害防制條例第20條第3項規定，犯第10條之
    罪於觀察、勒戒或強制戒治執行完畢釋放後，3年後再犯第1
    0條之罪者，適用本條前2項之規定。上開所謂「3年後再犯
    」，只要本次再犯（不論修正施行前、後）距最近1次觀察
    、勒戒或強制戒治執行完畢釋放，已逾3年者，即該當之，
    不因其間有無犯第10條之罪經起訴、判刑或執行而受影響，
    此係最高法院於109年11月18日以109年度台上大字第3826號
    裁定宣示之見解，為有權解釋，各級法院應受其拘束。
四、又法院於解釋、適用本次毒品危害防制條例上開修正條文時
    ，允宜遵循醫療專業及刑事政策，保障施用毒品者為病患性
    犯人之健康權，兼顧保護社會安全及恪遵正當法律程序，確
    保法治國公平法院之具體實現。另本於權力分立原則，法院
    對檢察官職權行使，應予以尊重，雖非謂不得為適度之司法
    審查，惟對於施用毒品者本次所犯如距最近1次觀察、勒戒
    或強制戒治執行完畢釋放後，已逾3年者，檢察官得本於立
    法者所賦與之職權裁量是否聲請法院裁定觀察、勒戒或為命
    附條件（現行法僅能附命完成戒癮治療）緩起訴處分之多元
    化處遇，即聲請法院裁定機構內之觀察、勒戒並非檢察官所
    得採取之唯一途徑，法院自不能僭越檢察官之職權，逕對施
    用毒品者裁定應予觀察、勒戒或強制戒治。雖修正後之毒品
    條例第35條之1第2款規定：「審判中之案件，由法院或少年
    法院（地方法院少年法庭）依修正後規定處理；依修正後規
    定應為不起訴處分或不付審理之裁定者，法院或少年法院（
    地方法院少年法庭）應為免刑之判決或不付審理之裁定」。
    另該條款之立法說明亦謂：「若該等案件於修正施行前已繫
    屬於法院或少年法院（地方法院少年法庭）者，『為求程序
    之經濟，法院或少年法院（地方法院少年法庭）應依修正施
    行後之規定處理，即應依職權為觀察、勒戒或強制戒治之裁
    定』」等語，似欲透過立法說明由法院依職權裁定觀察、勒
    戒或強制戒治，以替代第20條第1項、第2項所定應由檢察官
    提出觀察、勒戒或強制戒治之聲請，惟若檢察官之「起訴之
    程序違背規定」，法院當不能「為求程序之經濟」便宜行事
    ，而應嚴守程序上之正義，尊重檢察官之裁量權，並保障施
    用毒品者能獲得妥適並完善治療或其他有利戒毒途徑處遇之
    機會（最高法院109年度台上字第3826號判決意旨參照）。
    　　
五、經查：
　㈠上訴人即被告甲○○⑴因施用毒品案件，經依法院裁定送觀察、
    勒戒後，認無繼續施用毒品傾向，由本院以87年度上訴字第
    3598號判決判處免刑確定；⑵又因施用毒品案件，經新北地
    院以89年度毒聲字第6785號裁定送觀察、勒戒後，認有繼續
    施用毒品傾向，復經新北地院以89年度毒聲字第7043號裁定
    令入戒治處所施以強制戒治，嗣於90年9月3日因停止戒治處
    分出所，於90年12月13日強制戒治期滿執行完畢（刑責部分
    ，經新北地院以90年度訴字第439號判決判處有期徒刑8月、
    4月，定應執行有期徒刑10月確定）等情，有本院被告前案
    紀錄表、在監在押全國紀錄表、毒品案件紀錄表、新北地院
    90年度訴字第439號刑事判決、全國施用毒品案件紀錄表在
    卷可佐。
　㈡因此，本案被告於109年1月15日11時許，再犯本案施用毒品
    犯行，顯與其最近1次因施用毒品而經強制戒治執行完畢之9
    0年12月13日相距已逾3年，縱被告其後雖有因施用毒品案件
    經法院判處罪刑確定及執行完畢之情形，但迄今並無再受觀
    察、勒戒或強制戒治等保安處分之裁判及執行，依前開說明
    ，仍應依修正後毒品危害防制條例第20條第3項、現行第24
    條等規定，由檢察官基於一次性之整體規劃而重啟處遇程序
    ，視上訴人個案情形，是否適合「觀察、勒戒或強制戒治」
    或給予「附命完成戒癮治療緩起訴處分」之機會。檢察官逕
    予提起公訴，法院無從替代檢察官為上開合義務性之裁量處
    遇，應認本件起訴程序違背規定，且無從補正，原審未及適
    用新法，而為被告有罪之實體判決，容有違誤，被告上訴僅
    請求斟酌其自首之情，並從輕量刑，就此雖未指摘，然原判
    決既有可議之處，自屬難以維持，應由本院將原判決撤銷，
    諭知公訴不受理之判決，並不經言詞辯論為之。　
六、據上論斷，應依刑事訴訟法第369條第1項前段、第364條、
    第303條第1款、第307條，判決如主文。　　
本案經檢察官江祐丞提起公訴。　　　
中　　華　　民　　國　　109 　年　　11　　月　　30　　日
              　  刑事第二十三庭審判長法　官  許永煌
　　　　　　　　　　　　　　　　　    法　官  吳定亞
　　　　　　　　　　　　　　　　　    法　官  黃美文
以上正本證明與原本無異。
施用第一級毒品部分，如不服本判決，應於收受送達後20日內向
本院提出上訴書狀，其未敘述上訴之理由者並得於提起上訴後20
日內向本院補提理由書（均須按他造當事人之人數附繕本）。「
切勿逕送上級法院」。
施用第二級毒品部分不得上訴。
                                　    書記官  彭威翔
中　　華　　民　　國　　109 　年　　11　　月　　30　　日